臺灣基隆地方法院民事判決　　　　　　 100年度重訴字第43號
原　　　告　丙○○
　　　　　　甲○○
上二人共同
訴訟代理人　莊國明律師
複　代理人　張國璽律師
被　　　告　丁○○
　　　　　　戊○○
　　　　　　乙○○
上列當事人間請求侵權行為損害賠償事件，經本院於民國100年9
月27日言詞辯論終結，判決如下：
    主      文
原告之訴及假執行之聲請均駁回。
訴訟費用由原告丙○○、甲○○負擔。
    事實及理由
一、原告主張：
(一)被告丁○○係民國79年5月19日出生，被告戊○○、乙○○
    為其法定代理人。被告丁○○於未滿20歲之98年6月20日上
    午10時48分，駕駛車號7432-己○號自用小貨車(下稱被告自小
    貨車)，沿新北市貢寮區○○○○路由宜蘭市往基隆市方向
    行駛。適原告丙○○、甲○○之子即被害人庚○○騎乘車號
    552-辛○○ 號重型機車(下稱被害人機車)沿對向車道即台二線
    公路由基隆市往宜蘭市方向行駛，途經台二線公路89.5公里
    處時，因不知台灣電力公司基隆營業處於該處施工後未填平
    路面，該道路之主管機關即交通部公路總局第一區養護工程
    處景美工務段亦未填平路面，而行經路面凹陷處，致被害人
    機車失控而人車倒地，並朝被告丁○○駕駛被告自小貨車行
    駛之車道滑行，被害人、車先後撞及被告丁○○駕駛被告自
    小貨車之左前車頭，而被告丁○○駕車行駛，本應注意車前
    狀況，隨時採取必要之安全措施，依當時天候晴、屬日間光
    線、路面乾燥且視距良好無障礙物，客觀上並無不能注意之
    情事，竟疏未注意，見被害人、車朝其行駛之車道方向滑行
    ，且分別撞擊其駕駛被告自小貨車之左前車頭後，未立即緊
    急煞車，僅輕踩煞車，導致被害人遭捲入被告丁○○駕駛被
    告自小貨車之車底並遭拖行約70公尺，因而受有顱內出血、
    胸腔出血、頭部外傷及肋骨骨折等傷害，經送醫救治後，延
    於同日上午11時31分許不治，死亡。又被告丁○○於行為時
    係未成年人，其法定代理人戊○○、乙○○應依民法第187
    條第1項之規定負連帶損害賠償責任。爰本於侵權行為法律
    關係提起本訴，請求被告3人連帶負損害賠償之責。
(二)茲就損害之項目臚列說明於下：
  1.原告丙○○部分：
  (1)殯葬費：
     被害人死亡後，由其父原告丙○○支出殯葬費用新台幣（
     下同）258,000元。
  (2)扶養費：
     原告丙○○為被害人之父，係49年8月9日出生，於被害
       人死亡時(98年6月20日)為48.9歲，依據98年國人零歲平
       均餘命估測結果，男性平均壽命為75.88歲，尚有平均餘
       命26.9 8年（計算式：75.88－48.9＝26.98）。但依勞
       動基準法第53條規定，自願退休年齡為55歲，故原告丙○○於年滿55歲（104年8月9日）之前，尚非不能維持生
       活，故原告丙○○主張自年滿55歲起，不能維持生活而
       應受扶養。原告丙○○為被害人之父，故被害人對原告
       丙○○負有法定扶養義務，而原告丙○○除被害人，尚
       有配偶即原告甲○○、女壬○○2位扶養義務人共負法定
       扶養義務，故原告丙○○主張自年滿55歲即104年8月9日
       起至106年7月1日(計1年10個月又22日，即1又8/9年)，
       原可受原告甲○○、被害人及壬○○扶養，自106年7月2
       日起至平均餘命終了止，原可受被害人及壬○○扶養。
     原告丙○○為高雄縣人，所得請求之扶養費應以行政院
       主計處所公布之97年度高雄縣平均每人月消費支出13,46
       0元，年消費支出161,520元（13,460元×12月＝161,520
       ），作為計算原告丙○○扶養費損害之標準。原告丙○○就104年8月9日起至106年7月1日止得向被害人請求之
       扶養費，依霍夫曼計算式扣除中間利息，為99,419元【
       計算式為：〔1 61,520＋161,520×0.0000000000×8/9
       〕÷3（扶養義務人數）＝99,419元（元以下4捨5入）】
       ；自106年7月2日起至平均餘命終了止得向被害人請求之
       扶養費為1,022,472元【計算式為：〔161,520×14.0000
       000＋161,520×0.88×0.00000000－000000.4〕÷2（扶
       養義務人數）＝1,022,472元】，合計1,121,891元（計
       算式：99,419＋1,022,472）。
  (3)非財損害賠償：
     被害人為原告丙○○之子，原告丙○○含辛茹苦扶養被害
     人長大，望子成龍，冀望享天倫之樂，孰料於被害人即將
     成年之際，無端遭此橫禍，使原告丙○○遭白髮人送黑髮
     人之苦，天倫夢碎，悲痛難抑，精神上所受痛苦至鉅，爰
     請求賠償300萬元。
  (4)綜上，被告應賠償原告丙○○4,379,891元。
  2.原告甲○○部分：
  (1)扶養費：
     原告甲○○為被害人之母，係51年7月1日出生，於被害
       人死亡時（98年6月20日）為46.9歲，依據98年國人零歲
       平均餘命估測結果，女性平均壽命為82.46歲，尚有平均
       餘命35.56年（82.46－46.9＝35.56）。但依勞動基準法
       第53條規定，自願退休年齡為55歲，故原告甲○○於年
       滿55歲（106年7月1日）之前，尚非不能維持生活。原告
       甲○○為被害人之母，故被害人對原告甲○○負有法定
       扶養義務，而原告甲○○除被害人，尚有女壬○○扶養
       義務人共負法定扶養義務，故原告甲○○主張自年滿55
       歲即106年7月2日起至平均餘命終了止，原可受被害人及
       壬○○扶養。
     原告甲○○係高雄縣人，如前所述，應以年消費支出161
       ,520元，作為計算原告甲○○扶養費損害之計算標準。
       原告甲○○就1 06年7月2日起至平均餘命約終了止得向
       被害人請求之扶養費，依霍夫曼計算式扣除中間利息，
       為1,4 19,333元【計算式為：〔161,520×17.00000000
       （此為應受扶養27年之霍夫曼係數）＋161,520×0.46×
       0.0000 0000〕÷2（扶養義務人數）＝1,419,333】。
  (2)非財損害賠償：
     被害人為原告甲○○之子，原告甲○○含辛茹苦扶養被害
     人長大，望子成龍，冀望享天倫之樂，孰料於被害人即將
     成年之際，無端遭此橫禍，使原告甲○○遭白髮人送黑髮
     人之苦，天倫夢碎，悲痛難抑，精神上所受痛苦至鉅，爰
     請求賠償300萬元。
  (3)綜上，被告應賠償原告甲○○4,419,333元。
(三)併為聲明：
  1.被告3人應連帶給付原告丙○○4,379,891元，及自起訴狀繕
    本送達翌日起至清償日止，按年息5%算之利息。
  2.被告3人應連帶給付原告甲○○4,419,333元，及自起訴狀繕
    本送達翌日起至清償日止，按年息5%算之利息。
  3.原告願供擔保，請准宣告假執行。
二、被告3人均求為判決：原告之訴駁回。其答辯意旨略以：
(一)本件車禍之發生乃被害人騎乘被害人機車逾越雙黃線而侵入
    被告丁○○之遵行車道內，被告丁○○因事出突然，不知被
    害人已滑入被告自小貨車之車底，且後方復有砂石車，乃未
    敢貿然急踩剎車，被告丁○○已盡注意及迴避之能事，應無
    任何駕駛過失，應完全歸責於被害人之駕駛過失。
(二)倘認被告丁○○仍有駕駛過失，被告3人對於原告丙○○、
    甲○○主張之喪葬費用、扶養費用部分均無意見；但原告2
    人請求之精神上損害賠償金額則屬過高。
三、原告主張：被告丁○○於上開時、地，駕駛被告自小貨車，
    與被害人騎乘之被害人機車對向而行，行經台二線公路89.5
    公里處時，被害人因行經該路段凹陷處，致被害人機車失控
    而人車倒地，並朝被告丁○○駕駛被告自小貨車行駛之車道
    滑行，被害人、車先後撞及被告丁○○駕駛被告自小貨車之
    左前車頭，而被告丁○○駕車行駛，本應注意車前狀況，隨
    時採取必要之安全措施，依當時天候晴、屬日間光線、路面
    乾燥且視距良好無障礙物，客觀上並無不能注意之情事，竟
    疏未注意，見被害人、車朝其行駛之車道方向滑行，且分別
    撞擊其駕駛被告自小貨車之左前車頭後，未立即緊急煞車，
    僅輕踩煞車，導致被害人遭捲入被告丁○○駕駛被告自小貨
    車之車底並遭拖行，因而受有顱內出血、胸腔出血、頭部外
    傷及肋骨骨折等傷害，經送醫救治後，延於同日上午11時31
    分許不治死亡等情，業據提出戶籍謄本為證，且被告丁○○
    所涉業務過失致死犯行，業由台灣基隆地方法院檢察署檢察
    官偵查後提起公訴，並經台灣基隆地方法院於99年11月22日
    以99年度交訴字第24號刑事判決判處有期徒刑3月，檢察官
    以量刑過輕為由提起上訴，經台灣高等法院於100年6月28日
    以100年度交上訴字第47號刑事判決諭知上訴駁回，因檢察
    官、被告丁○○均未再上訴而確定在案，有台灣基隆地方法
    院99年度交訴字第24號刑事判決書1件在卷可稽，並經本院
    依職權調借該案刑事卷宗核閱屬實，且該案刑事判決書已對
    被告丁○○於案發時有相當之反應距離，且無不能立即緊急
    煞車之客觀情事，竟僅輕踩煞車，導致被害人遭捲入被告丁○○駕駛被告自小貨車致死等情節詳已說明，被告丁○○空
    口抗辯其就本件車禍之發生並無任何駕駛過失云云，即無可
    採，原告此部分之主張自堪信為真實。另被告丁○○抗辯：
    被害人騎乘被害人機車逾越雙黃線而侵入被告丁○○之遵行
    車道內，就本件車禍之發生，自有駕駛過失等語，查：本件
    車禍係被害人騎乘被害人機車行經路面凹陷處，因而失控，
    被害人、車乃逾越雙黃線而侵入被告駕駛被告自小貨車之遵
    行車道內所致，此為刑事案件所確定之事實，並為兩造所不
    爭，復觀諸台灣基隆地方法院檢察署98年度相字第207號相
    驗卷宗第163至167頁之2處坑洞，其距離雙黃線位置不遠，
    且地面明顯有填補、碎裂之痕跡，而被害人騎乘被害人機車
    ，本應注意車前狀況，隨時採取必要之安全措施，及在雙向
    單線車道騎乘機車本應靠右側行駛，依當時天候晴、屬日間
    光線、路面乾燥且視距良好無障礙物，客觀上並無不能注意
    之情事，竟疏未注意靠右側行駛而偏向雙黃線行駛，且未注
    意車前連續坑洞，貿然駛過坑洞，被害人、車因而失控逾越
    雙黃線而侵入被告丁○○駕駛被告自小貨車之遵行車道內，
    而侵犯被告丁○○之路權，為肇事主因，被告丁○○駕駛被
    告自小貨車在其遵行車道內正常行駛，見被害人、車突然滑
    入其車道內，事出突然，一時之間未能立即緊急煞車，而僅
    輕踩煞車，致拖行被害人致死，為肇事次因。且與本件民事
    事件同一事實之刑事案件所確定之事實，亦與本院之見解相
    同，被告丁○○抗辯被害人就本件車禍之發生有駕駛過失，
    應為可取。本院復衡以事發當時二車對向行進及被害人機車
    突然失控侵入被告遵行車道內，實難強求被告丁○○在事發
    瞬間必能採取適當之避煞措施等情，認被害人應負百分之七
    十五之過失責任，被告丁○○應負百分之二十五之過失責任
    。
四、按因故意或過失，不法侵害他人之權利者，負損害賠償責任
    ；無行為能力人或限制行為能力人，不法侵害他人之權利者
    ，以行為時有識別能力為限，與其法定代理人負連帶損害賠
    償責任；不法侵害他人致死者，對於支出醫療及增加生活上
    需要之費用或殯葬費之人，亦應負損害賠償責任；被害人對
    於第三人負有法定扶養義務者，加害人對於該第三人亦應負
    損害賠償責任；不法侵害他人致死者，被害人之父、母、子
    、女及配偶，雖非財產上之損害，亦得請求賠償相當之金額
    ，民法第184條第1項前段、第187條第1項前段、第192條、
    第194條分別定有明文。本件被告丁○○因駕車之輕微過失
    致被害人死亡之事實，已如前述，被告丁○○之駕駛過失行
    為與被害人之死亡間，自有相當因果關係，被告丁○○自應
    負侵權行為損害賠償之責。又被告丁○○於侵權行為時，雖
    為限制行為能力人，惟當時已19歲，應有識別能力，其父、
    母即被告戊○○(事實行使監護權之人)、乙○○(約定行使
    監護權之人)依上開規定，應與被告丁○○連帶負損害賠償
    責任。從而原告2人依前揭法條之規定，訴請被告3人連帶賠
    償其損害，即屬於法有據。茲於原告聲明範圍內，審酌其請
    求損害賠償範圍應否准許，茲分述如下：
(一)殯葬費部分：
    原告丙○○主張支出被害人之殯葬費258,000元，業據提出
    高雄市政府殯葬設施使用費收據、森億禮儀社收款證明、委
    辦喪葬估價單等件為證，被告3人對此亦不爭執，且依目前
    社會一般辦理喪葬情形，並參酌被害人之身分，並無不相當
    之處，且其金額亦屬合理，其儀式程序或項目之必要，本應
    尊重死者家屬之決定，本院認無逐項審酌之必要，因此，原
    告丙○○此部分殯葬費用之請求為有理由，應予准許。
(二)扶養費部分：
  1.按民法第1117條第1項規定，受扶養權利者，以不能維持生
    活而無謀生能力者為限，而同條第2項僅規定，前項無謀生
    能力之限制，於直系血親尊親屬不適用之。又按直系血親相
    互間互負扶養之義務，負扶養義務者有數人時，直系血親卑
    親屬為第一順序之履行扶養義務人，同係直系卑親屬者，以
    親等近者為先，負扶養義務者有數人而其親等同一時，應各
    依其經濟能力分擔義務；又夫妻互負扶養之義務，其負扶養
    義務之順序與直系血親卑親屬同，民法第1114條、第1115條
    第1項第1款、第2項、第3項、第11 16條之1分別定有明文。
    易言之，直系血親尊親屬及配偶受扶養之權利，仍應受「不
    能維持生活」之限制（最高法院62年度第2次民庭庭推總會
    議決議四參照）。
  2.原告癸○○、甲○○主張其分別為被害人之父、母，被害人
    對其有法定扶養義務，因被告丁○○之駕駛過失而死亡，被
    告3人自應負損害賠償責任，依勞動基準法第53條第1款所規
    定之勞工自願退休年齡為55歲，原告丙○○、甲○○在年滿
    55歲以前尚非不能維持生活，是原告丙○○、甲○○自年滿
    55歲起，不能維持生活而應受扶養，計算至平均餘命終了之
    日之扶養費用分別為1,121,891元、1,419,333元(計算式詳
    如原告事實欄之記載)，被告3人對此金額亦不爭執，因此，
    原告丙○○、甲○○此部分扶養費用之請求為有理由，應予
    准許。
(三)慰撫金部分：
    原告丙○○、甲○○為被害人之父、母，在此車禍事故中被
    害人不幸死亡，原告丙○○、甲○○白髮人送黑髮人，其精
    神遭受鉅大痛苦乃屬必然。本院斟酌原告丙○○、甲○○所
    受之重大精神傷害、及兩造之身分、地位、教育程度、經濟
    能力等一切狀況，認原告丙○○、甲○○分別請求被告賠償
    精神慰撫金各160萬元，尚屬適當，故原告丙○○、甲○○
    此部分之主張，於100萬元範圍內，應予准許。
(四)綜上所述，原告丙○○、甲○○得請求之損害賠償金額各為
    2,979,891元、3,019,333元。
五、按損害之發生或擴大，被害人與有過失者，法院得減輕賠償
    金額或免除之，民法第217條第1項定有明文。又民法第192
    條第1項及第194條之權利，雖係權利人固有之權利，但其權
    利既係基於侵權行為整個要件而發生，則此權利人縱係間接
    被害人，亦不能不負擔直接被害人之過失責任，最高法院72
    年度台上字第446號裁判見解亦同，可資參酌。本件被告丁○○與原告2人之被繼承人即被害人就本件事故發生之過失
    比例分別為:25%、75%，已如上述，爰依此比例減輕被告3人
    之賠償金額。是原告2人所得請求之金額經依過失比例扣減
    後分別為744,973元(2,979,891×25%≒744,973，元以下4捨
    5入) 、754,833元(3,019,333×25%≒754,833)。
六、按保險人依本法規定所為之保險給付，視為被保險人損害賠
    償金額之一部分；被保險人受賠償請求時，得扣除之，強制
    汽車責任保險法第32條定有明文。原告2人自承就本件事故
    已領得強制責任保險金150萬元，則依強制汽車責任保險法
    第32條之規定，依法自應就前開損害賠償金額中扣除。則原
    告2人各得請求被告賠償之744,973元、754,833元，經扣除
    已領取之強制汽車責任保險金150萬元後，餘額已為負數，
    原告2人自不得再請求被告3人賠償。
七、從而，原告2人依據侵權行為之法律關係，請求被告3人各給
    付如訴之聲明所示之賠償金額及法定遲延利息，為無理由，
    應予駁回。又原告2人既受敗訴之判決，其假執行之聲請亦
    失所附麗，應併予駁回。
八、據上論結，本件原告之訴為無理由，依民事訴訟法第78條、
    第85條第1項前段，判決如主文。
中　　華　　民　　國　　100　　年 　 10 　月  　11  　日
                  民事庭法  官  徐世禎
以上正本係照原本作成。
對於本件判決如有不服，應於收受送達後20日內向本院提出上訴
書狀，敘述上訴之理由，上訴於臺灣高等法院，並按他造當事人
之人數附具繕本。如委任律師提起上訴者，應一併繳納上訴審裁
判費。
中　　華　　民　　國　 100　　年　　10　　月　　11　　日
                        書記官  陸清敏
